【裁判字號】    97,訴,403
【裁判日期】    970430
【裁判案由】    清償債務
【裁判全文】
臺灣桃園地方法院民事判決               97年度訴字第403號
原      告  大眾商業銀行股份有限公司
                        地下1.
法定代理人  丙○○
訴訟代理人  乙○○
                        樓之5.
被      告  丁○○
            甲○○
上列當事人間請求清償債務事件，於民國97年4月18日言詞辯論
終結，本院判決如下：
    主    文
被告應連帶給付原告新臺幣伍拾伍萬肆仟佰柒拾伍元，及自民
國九十六年十月二十六日起至清償日止，按年息百分之十計算之
利息，並自民國九十六年十一月二十六日起至清償日止，逾期在
六個月以內者，按上開利率百分之十，逾期超過六個月者，按上
開利率百分之二十計算之違約金。
訴訟費用由被告連帶負擔。
    事實及理由
一、原告起訴主張：
  (一)被告丁○○於民國94年11月24日，邀被告甲○○為連帶保證
    人，向原告借款新臺幣（下同）1,400,000 元，約定借款期
    間自94年11月25日起至97年11月25日止，本金及利息按月平
    均攤還，利息按年利率10% 固定計息。借款到期或視為全部
    到期未立即償還時，按借款總餘額，自應償日起，逾期清償
    在6 個月以內者，按上開利率10%，超過6 個月部分，按上
    開利率20% 加付違約金。
  (二)詎料上開借款，被告丁○○就該筆借款僅繳納本息至96年10
    月25日止，便未再依約繳款，幾經催討，均置若罔聞，目前
    尚積欠原告554,375 元，屢經催討無效，依約全部債務視為
    到期。而被告甲○○為系爭債務之連帶保證人，自應連帶給
    付如主文所示之本金、利息、違約金。爰依民法消費借貸及
    連帶保證之法律關係提起本件訴訟。並聲明：如主文所示。
二、被告二人則以：
  (一)被告丁○○於分期付款中，其營業場所、業務由桃園轉移至
    新竹，資金運用不及，以致無法即時依期清償債務，然對於
    1,400,000 元借款中所餘之554,375 元，仍有誠意分期清償
    ，是故應無全部清償之理；另是項借款之利息已高達百分之
    十，竟又請求百分之十至二十之違約金，顯然過高，請依民
    法第252 條規定降低，若依債務清理條例精神免除已發生之
    利息、違約金及降低日後利率、使被告得有能力按月清償。
  (二)再就被告為何由原營業處搬遷至現址，實乃因原租約已到期
    ，出租人向承租人即被告丁○○要求調漲租金一萬元，由每
    月4 萬元至每月5 萬元，惟被告仔細盤算後認無法接受，雙
    方終止租賃關係，被告另覓他處營業，但經營之初不如原營
    業所之利潤，一時無法依原約定之條件每月攤還本息，即有
    上述情形發生。
  (三)情事變更原則，民法第227 條之2 定有明文，希望原告本平
    等互惠精神給予雙方再一次之協調處理該筆借款餘額如何攤
    還事宜等語置辯。並聲明；原告之訴駁回。
三、得心證之理由：
  (一)本件原告主張之事實，已據其提出與其所述相符之借據、企
    金放款單筆貸放攤還及收息紀錄明細表、放款貸放傳票等為
    證，原告之主張，自堪信為真實。
  (二)按約定之違約金過高者，法院得減至相當之數額。民法第25
    0 條、第252 條分別定有明文。違約金是否相當，應依一般
    客觀事實、社會經濟狀況及當事人所受損害情形，以為衡量
    之標準，若所約定之數額，與實際損害顯相懸殊者，法院自
    得酌予核減，並不因懲罰性違約金或賠償總額預定性違約金
    而異（最高法院82年度台上字第2529號裁判意旨參照）；又
    約定之違約金額過高者，法院得減至相當之數額，為民法第
    252 條所明定，此規定乃係賦與法院得依兩造所提出之事證
    資料，斟酌社會經濟狀況並平衡兩造利益而為妥適裁量、判
    斷之權限，非謂法院須依職權蒐集、調查有關當事人約定之
    違約金額是否有過高之事實，而因此排除債務人就違約金過
    高之利己事實，依辯論主義所應負之主張及舉證責任。況違
    約金之約定，為當事人契約自由、私法自治原則之體現，雙
    方於訂約時，既已盱衡自己履約之意願、經濟能力、對方違
    約時自己所受損害之程度等主、客觀因素，本諸自由意識及
    平等地位自主決定。蓋依契約關係，當事人本均有依約履行
    之義務，此私法自治與契約自由原則之具體實現，設非不然
    ，則當事人可任意遲延或拒絕給付，無疑將對債之履行造成
    阻力，而妨礙當事人間之意思活動。矧將一方之違約導致之
    不利益歸由他方分攤豈得謂平? 除非債務人主張並舉證約定
    之違約金額過高而顯失公平，法院應予如何核減至相當數額
    ，以實現社會正義外，當事人均應同受該違約金約定之拘束
    ，法院亦應予以尊重，始符契約約定之本旨（最高法院93年
    度台上字第909 號裁判意旨參照）。查本件兩造間系爭逾期
    違約金之約定，為私法自治原則之體現，本件兩造於訂約時
    ，既已盱衡自己履約之意願、經濟能力、依約履行可獲得之
    利益以及對方違約時自己所受損害之程度等因素，本諸自由
    意識及平等地位自主決定，兩造依系爭契約關係，本均有依
    約履行之義務，均應同受該違約金約定之拘束，始符契約約
    定之本旨及目的。至被告辯稱系爭違約金過高云云，惟並未
    舉任何事證以明系爭違約金於客觀上確屬過高而有顯失公平
    情形，是本件被告所持前揭辯詞，洵無足採，應駁回之。
四、從而，原告依消費借貸之法律關係請求被告丁○○及依連帶
    保證契約之法律關係請求被告甲○○應連帶給付554,375 元
    ，及自96年10月26日日起至清償日止，按年息10% 計算之利
    息，並自96年11月26日起至清償日止，逾期在6 個月以內者
    ，按上開利率10% ，逾期超過6 個月者，按上開利率20% 計
    算之違約金，為有理由，應予准許。
據上論結，本件原告之訴為有理由，依民事訴訟法第85條第2項
，判決如主文。
中    華    民    國    97    年    4     月    30    日
                     民事第三庭   法  官  汪智陽
以上正本證明與原本無異。
如對本判決上訴，須於判決送達後20日內向本院提出上訴狀。
                                  書記官  林君燕
中    華    民    國    97    年    4     月    30    日


司法院資訊處製作；財團法人民間司法改革基金會備份。
